臺灣高等法院臺中分院刑事判決
                                     110年度上易字第43號
上  訴  人  臺灣臺中地方檢察署檢察官
被      告  陳俊甫


            汪敬凱


上列上訴人因被告等重利案件，不服臺灣臺中地方法院108 年度
易字第2928號中華民國109年7月15日第一審判決（起訴案號：臺
灣臺中地方檢察署108年度偵字第72 、3773 、16493 、17622、
17623、18113、20790、21373、21374、22070號），就原審判決
無罪部分提起上訴，本院判決如下：
    主  文
上訴駁回。
    理  由
一、本案原審判決後，僅檢察官就原審判決無罪即被告陳俊甫、
    汪敬凱被訴於民國108年1月 1日與同案被告楊尚昆共同對被
    害人林○○重利罪嫌部分提起上訴，故本院審理範圍僅限此部
    分，合先敘明。
二、公訴意旨略以：被告汪敬凱、陳俊甫與同案被告楊尚坤共同
    為牟取不法利益，竟基於乘他人急迫、無經驗貸以金錢，而
    取得與原本顯不相當重利之犯意聯絡，乘著被害人林○○因工
    作所得不足以支應日常生活所需費用，急需現金之際，於10
    8 年1 月1 日，在臺中市霧峰區民生路「全家便利超商」外
    之車上，借款新臺幣（下同）3 萬元予林○○，並要求林○○簽
    發面額3萬元本票1張作為擔保，約定每月利息 5,000元，借
    款時先預扣第1期利息，換算借款年利率為200％，而取得與
    原本顯不相當之重利，因認被告汪敬凱、陳俊甫此部分行為
    涉犯刑法第344條第1項之重利罪嫌。
三、犯罪事實應依證據認定之，無證據不得認定犯罪事實；不能
    證明被告犯罪者，應諭知無罪之判決，刑事訴訟法第154 條
    第2項、第301條第1 項定有明文。此所謂認定犯罪事實之證
    據，無論其為直接或間接證據，均須達於通常一般人均不致
    有所懷疑，而得確信其為真實之程度，始得據為有罪之認定
    ，若其關於被告是否犯罪之證明未能達此程度，而有合理性
    懷疑之存在，致使無法形成有罪之確信，根據「罪證有疑、
    利於被告」之證據法則，即不得遽為不利被告之認定。又檢
    察官對於起訴之犯罪事實，應負提出證據及說服之實質舉證
    責任。倘其所提出之證據，不足為被告有罪之積極證明，或
    其指出證明之方法，無從說服法院以形成被告有罪之心證，
    基於無罪推定之原則，自應為被告無罪判決之諭知，刑事妥
    速審判法第6條亦有明文。
四、公訴人認被告汪敬凱、陳俊甫涉犯刑法第344條第1項之重利
    罪嫌，無非係以被告汪敬凱、陳俊甫陳述、證人即被害人林
    ○○證述，及證人林○○所簽發遭查扣本票照片、108年5月23日
    蒐證照片4張、自願受搜索同意書、108年1月16 日搜索扣押
    筆錄、扣押物品目錄表、現場照片及扣案物品照片、扣押物
    品清單、被告汪敬凱、陳俊甫之扣案手機通訊軟體對話截圖
    及帳冊資料，為其主要論據。
五、被告汪敬凱、陳俊甫於警、偵訊至本院審理時，雖均就其等
    所涉重利罪認罪，然被告汪敬凱亦陳稱：我有借款給林○○，
    時間是108 年5 月初，並於108 年5 月間去找林○○收錢。我
    不知道楊尚坤曾於108 年1 月間借款3 萬元給林○○，我雖然
    有承接楊尚昆部分放貸，但沒有承接楊尚昆與林○○間債務，
    我跟林○○收錢，是我自己借款給林○○的等語（偵16493號卷
    第400、521頁；本院卷第152頁）；被告陳俊甫則陳稱：我
    不認識林○○，沒有跟他聯絡過，我有跟被告汪敬凱一起向林
    ○○收錢，時間是108年5月，都是汪敬凱跟他聯絡，我不知道
    借款細節等語（偵16493卷第373至 374頁、偵22070卷第210
    頁、本院卷第151頁）。經查：
  ㈠被告汪敬凱遭搜索時所查扣帳戶資料中，載有「姓名：林○○
    、日期：5/26；1 會；金額1000；備註*11 」，有帳冊資料
    翻拍照片1 紙在卷可參（偵22070 號卷第271 頁），此情核
    與被告汪敬凱於警詢時陳稱其係於108 年5 月自行放貸款項
    予證人林○○之年月大致相吻，足認被告汪敬凱陳稱：其係於
    108 年5 月間自己貸放重利款項予被害人林○○，並由其及被
    告陳俊甫一同向證人林○○收取本金、利息等情，尚屬有據。
  ㈡證人林○○於108年4月9日警詢及108年5月 24日偵訊時證述：
    我於 108年 1月間，向楊尚昆借款 3萬元，預扣每月利息5,
    000元，當時有簽發面額 3萬元本票給楊尚昆，警方於108年
    1月 16日自楊尚昆身上所查扣本票，就是我簽發給楊尚昆借
    貸。因為我已經清償28,000元，之後楊尚昆突然不找我收利
    息錢，我大約108年1月28日有聯絡楊尚昆要拿回本票，楊尚
    昆回說本票鎖著無法拿到，之後就一直拖延等語（偵3773卷
    第169至171頁、第 203頁）；而證人林○○所指因借貸本案系
    爭款項所簽發本票，業經警方於108年1月16日在原審同案被
    告楊尚昆處查扣乙情，有108年1月16日受搜索人為楊尚昆之
    自願受搜索同意書、臺中市政府警察局和平分局搜索、扣押
    筆錄、扣押物品目錄表及搜索現場查扣照片在卷可參（偵37
    73卷第49至55頁、第75頁），從而，公訴意旨所指被害人林
    ○○於108年1月間向原審同案被告楊尚昆借貸部分，證人林○○
    實已清償大部分款項；且證人林○○因該次借貸所簽發供擔保
    之本票，於108年1月16日原審同案被告楊尚昆遭搜索時即遭
    查扣。
  ㈢又證人即原審同案被告楊尚昆曾稱：我原本都是1 個人自己
    做，後來不想做了，汪敬凱剛出獄，他跟我說想要接下去做
    ，我才把客戶都交給他等語；另觀諸被告汪敬凱之臺灣高等
    法院被告前案紀錄表，被告汪敬凱因另案詐欺案件，於 107
    年5月7日入監執行，於108年3月25日縮短刑期假釋出監，足
    認被告汪敬凱縱有承接原審同案被告楊尚昆放貸重利業務，
    勢必係於108年3月25日之後。而原審同案被告楊尚昆欲將放
    貸予他人之債權移轉予被告汪敬凱，勢必需提供相關借貸憑
    證，足供被告汪敬凱做為後續收款使用。然本案證人林○○於
    108年1月間借款時所簽發本票，早於被告汪敬凱仍在監執行
    時之108年1月16日即遭警查扣，業如前述；此外，員警於10
    8年6月 4日對被告汪敬凱搜索時，並未查扣關於證人林○○於
    108年1月間向原審同案被告楊尚昆借款之相關憑據，有108
    年6月 4日搜索扣押筆錄及扣押物品目錄表在卷可參，從而
    ，被告汪敬凱固亦自承曾向原審同案被告楊尚昆承接重利借
    貸業務，然依目前卷存證據資料，尚難認被告汪敬凱有承受
    本件系爭重利債權即原審同案被告楊尚昆於108年1月間放貸
    予證人林○○之款項。
  ㈣此外，司法警察於108 年5 月間曾於臺中市霧峰區吉峰東路
    朝科大店停車場，攝得被告汪敬凱及陳俊甫向證人林○○收款
    照片，有刑事警察局蒐證照片在卷可參（偵3773卷第 281頁
    ），然依前述，被告汪敬凱及陳俊甫向證人林○○收取之款項
    ，應係被告汪敬凱於108年5月間另行放貸予證人林○○之借款
    ，故亦難憑此蒐證照片，即認原審同案被告楊尚昆於108年1
    月間放貸予證人林○○之重利犯行，與被告汪敬凱及陳俊甫2
    人有關。
六、綜上所述，本件依公訴人所提出證據，尚不足以證明被告汪
    敬凱、陳俊甫確有公訴意旨所指刑法第344條第1項重利罪嫌
    ，公訴人既無法為充足之舉證，無從說服本院以形成被告汪
    敬凱、陳俊甫有罪之心證，本於「罪證有疑、利於被告」原
    則，自應為有利於被告汪敬凱、陳俊甫之認定。原審基此，
    對被告 2人為無罪判決諭知，並無不當。檢察官上訴意旨以
    被告汪敬凱及陳俊甫於原審時業已認罪，可認被告汪敬凱及
    陳俊甫係承接原審同案被告楊尚昆對證人林○○債務，而接續
    收取重利之行為，然依前述，被告汪敬凱及陳俊甫所坦承者
    ，應係曾於108年5月間有自行放貸給證人林○○，並未坦承就
    原審同案被告楊尚昆於108年1月間放貸予證人林○○部分，有
    何承接債權之情，檢察官顯然就證人林○○先後分向原審同案
    被告楊尚昆及被告汪敬凱 2次借貸誤為一筆債務，檢察官上
    訴無理由，應予駁回。
據上論結，應依刑事訴訟法第368條，判決如主文。
本案經檢察官侯詠琪提起公訴，檢察官蔣得龍提起上訴，檢察官
劉翼謀到庭執行職務。
中　　華　　民　　國　 110　　年　　4 　　月　　7 　　日
            刑事第八庭　  審判長法　官　林  清  鈞
                                法　官　郭  瑞  祥
                                法　官　簡  婉  倫
以上正本證明與原本無異。          
不得上訴。
                                書記官  林　書　慶
中　　華　　民　　國　 110　　年　　4 　　月　　8 　　日